臺灣高雄地方法院民事判決　九十一年度訴字第四九四號
　　原　　　告　台灣土地銀行
　　法定代理人　乙○○
　　訴訟代理人　丙○○
　　　　　　　　甲○○
　　被　　　告　戊○○
　　　　　　　　丁○○
右當事人間撤銷贈與等事件，本院判決如左：
    主    文
被告於民國九十一年一月十四日就坐落高雄市○○鎮○○段六三二之二二地號（面積
七五平方公尺）土地及其上門牌編號高雄市○○鎮○○街五六巷九弄一號（二二六七
建號）建物所為之贈與行為及所有權移轉行為均應予撤銷。
被告丁○○應將右項土地及建物於民國九十一年一月三十日經高雄縣路竹地政事務所
所為之所有權移轉登記予以塗銷。
訴訟費用由被告負擔。
    事    實
甲、原告方面：
  一、聲明：求為判決如主文第一項所示。
  二、陳述：訴外人謝秋月於民國八十七年一月二十三日以被告戊○○為連帶保證人
      而向原告借款新台幣（下同）四百萬元，嗣訴外人謝秋月自九十年十一月二十
      三日起即未按期清償貸款利息，依訴外人謝秋月與原告間借貸契約之約定，借
      款人即因此而喪失一切期限利益，所有債務視為全部到期，該借款之連帶保證
      人就此自應負其連帶清償之責。詎該借款之連帶保證人即被告戊○○竟以損害
      債權為目的，於九十一年一月三十日將其所有坐落高雄市○○鎮○○段六三二
      之二二地號土地（面積七五平方公尺）及其上之門牌編號高雄市○○鎮○○街
      五六巷九弄一號（建號二二六七）之建物贈與並辦理所有權移轉登記予其妻即
      被告丁○○，致被告戊○○因無其他財產可供清償而有害於原告對被告戊○○
      之債權，為此爰依民法第二百四十四條之規定請求撤銷被告所為之贈與行為，
      並請求被告丁○○應塗銷系爭土地及建物之所有權移轉登記。
  三、證據：提出借據、本票、授權書、授信審核書、變更借據、帳卡、授信約定書
      、土地及建物登記謄本等件為證。
乙、被告方面：
  一、聲明：求為判決
  （一）原告之訴駁回。
  （二）訴訟費用由原告負擔。
  二、陳述：
  （一）被告戊○○確有為訴外人謝秋月擔任連帶保證人，然系爭借款並未屆清償期
        ，辦理系爭房地移轉時並不知道訴外人謝秋月未繳息。
  （二）系爭房地是被告二人以現金合資購買，購買房屋時是請現已倒閉之仲介公司
        幫忙辦理繳款手續，並以訴外人戊○○之名義為借款，然因被告丁○○任教
        之學校位於高雄縣，戶籍無法遷至系爭房屋之地址，故以被告戊○○之名義
        登記為所有權人，嗣被告戊○○因職業不正常，即由被告丁○○以郵局匯款
        繳付貸款利息迄今，後因被告丁○○之父母認為系爭房地之貸款皆由被告丁
        ○○繳納，而要求被告戊○○將系爭房地移轉登記予被告丁○○。故實質上
        被告二人間應是買賣，但夫妻間買賣視同贈與，所以才會登記贈與。
  三、證據：提出放款利息收據、不動產抵押放款契約、分期償還債務切結書、房屋
      擔保借款繳息清單、土地及建物登記謄本、不動產抵押借款分期攤還本金利息
      收據等件為證。
    理    由
一、原告主張：訴外人謝秋月於八十七年一月二十三日以被告戊○○為連帶保證人向
    原告借用肆佰萬元，嗣訴外人謝秋月自九十年十一月二十三日起逾期未按期清償
    貸款利息，依謝秋月與原告間借貸契約之約定，借款人及連帶保證人即喪失一切
    期限利益，所有債務視為全部到期。詎被告戊○○竟以損害債權為目的，於九十
    一年一月三十日將其所有之系爭房地贈與並辦理所有權移轉登記予其妻即被告丁
    ○○，致被告戊○○無其他財產可供清償，而有害於原告對被告戊○○之債權，
    原告爰依民法第二百四十四條之規定，撤銷被告所為之贈與行為，並請求被告丁
    ○○塗銷系爭土地及建物之所有權移轉登記等語。
二、被告則以：被告戊○○確有為訴外人謝秋月擔任連帶保證人，然系爭借款並未屆
    清償期，辦理系爭房地移轉時並不知道訴外人謝秋月未繳息。系爭房地是被告二
    人以現金合資購買，因被告丁○○任教之學校位於高雄縣，戶籍無法遷至系爭房
    屋之地址，故以被告戊○○之名義登記為所有權人，並以其名義為借款人。然因
    被告戊○○職業不正常，即由被告丁○○以郵局匯款繳付貸款利息迄今，嗣因被
    告丁○○之父母認為房貸皆由被告丁○○繳納，而要求被告戊○○將系爭房地移
    轉登記予被告丁○○。故實質上被告二人間應是買賣，但夫妻間買賣視同贈與，
    所以才會登記贈與等語資為抗辯。
三、本件原告主張訴外人謝秋月於八十七年一月二十三日以被告戊○○為連帶保證人
    而向原告借用四百萬元，然訴外人謝秋月自九十年十一月二十三日起即未按期繳
    付本息，依約即已視為全部到期，而應將積欠之本金、利息、違約金一次清償，
    嗣被告戊○○於應負上開借款之連帶清償責任後之九十一年一月三十日卻將其所
    有之系爭房地贈與並辦理所有權移轉登記予被告丁○○之事實，業據其提出借據
    、本票、帳卡、授信約定書、土地及建物登記謄本等件為證，復為被告所不爭執
    ，而堪信原告此部分主張為真實，被告則以前揭情詞置辯。經查：
    (1)按保證債務之所謂連帶，係指保證人與主債務人負同一債務，對於債權人各負
      全部給付之責任者而言，此就民法第二百七十二條第一項規定連帶債務之文義
      參照觀之甚明。則連帶保證人既與主債務人對於債權人負同一債務，連帶保證
      人於連帶保證契約成立後，與債權人之債權債務關係即已發生，其所有之財產
      即為債權人之總擔保，如所為處分財產之行為有害及債權者，即屬詐害行為，
      債權人當可聲請法院撤銷之，以保全債務人之責任財產。經查，被告戊○○於
      訴外人謝秋月向原告借款時擔任連帶保證人乙節，業如上述，則被告謝秋月於
      連帶保證契約成立時，對於原告即與主債務人負同一債務，而居於債務人之地
      位，合先敘明。
    (2)次按原告對於自己主張之事實已盡證明之責後，被告對其主張，如抗辯其不實
      並提出反對之主張者，則被告對其反對之主張，亦應負證明之責，此為舉證責
      任分擔之原則，最高法院十八年上字第二八五五號判例參照。查原告主張被告
      二人間就系爭房地所為之不動產移轉行為係屬贈與乙節，業據其提出系爭房地
      之土地及建物登記謄本各一份為證，觀諸上開登記謄本上就系爭房地之移轉登
      記原因皆載明為夫妻贈與，則被告間就系爭房地不動產移轉行為自屬無償行為
      。被告雖抗辯稱系爭房地係二人合資購買，被告丁○○亦有繳付房貸利息云云
      ，然觀諸渠等所提出房屋擔保借款繳息清單、不動產抵押借款分期攤還本金利
      息收據，本件房貸借款人姓名均為戊○○，而系爭房地所有權移轉後，借款人
      仍為戊○○乙節，業據被告自承在卷，是系爭房地原確屬被告戊○○所有，被
      告既無法證明被告丁○○曾出資購買系爭房地，並於日後繳納房貸利息。是其
      上開抗辯，應不足採。
    (3)再按，債務人所為之無償行為，有害及債權者，債權人得聲請法院撤銷之，民
      法第二百四十四條第一項定有明文。又債權人依民法第二百四十四條第一項或
      第二項規定，提起撤銷債務人詐害行為之訴，必須有保全之必要，始得為之。
      設債務人就其無償行為或有償行為所處分之財產外，尚有其他財產足清償其對
      於債權人之債務，自無仍許債權人依上開規定行使撤銷權之餘地，最高法院七
      十六年台上字第一三九五號判決參照。經查，系爭房地既為戊○○所有，詎其
      竟於九十一年一月間以贈與為原因移轉登記予丁○○，自屬無償行為。又戊○
      ○移轉系爭房地之所有權予丁○○後，已無其他財產可供清償，業據其自承在
      卷，另訴外人謝秋月除坐落於路竹鄉○○段九一五地號之土地及其上建物外，
      亦無其他財產，而上開房地價值約為柒佰陸拾萬陸仟陸佰陸拾元，然除本件
      借款外尚有他筆借款壹仟佰萬元，並於上開房地設定最高限額抵押權壹仟伍
      佰陸拾萬元予原告，此有被告所不爭執之授信審核書、土地及建物登記謄本各
      一份附卷可憑，則被告戊○○上開無償行為，致責任財產減少，而陷於無資力
      之狀態，業已害及原告之債權；另系爭借款之借款人謝秋月其所有之上開房地
      亦不足以清償對於原告之債務，是原告依民法第二百四十四條第一項之規定，
      請求撤銷被告二人就系爭房地所為之贈與行為及所有權移轉行為，並請求被告
      丁○○就系爭房地塗銷所有權移轉登記，為有理由，應予准許。
四、被告另抗辯稱渠等移轉系爭房地所有權時並不知訴外人謝秋月繳息已遲延，原告
    不得訴請撤銷乙節，因被告二人所為之行為係屬無償行為，則依民法第二百四十
    四條第一項之規定，本院對於債務人及受益人是否認識該無償行為有害及債權，
    當無庸斟酌。
五、末按，攻擊或防禦方法，除別有規定外，應依訴訟進行之程度，於言詞辯論終結
    前適當時期提出之，民事訴訟法第一百九十六條第一項定有明文。而於言詞辯論
    終結後聲明證據者，則為法所不許。是被告於言詞辯論終結後所提出之存摺等證
    據，依法均不予審酌。另本件事證已臻明確，兩造其餘攻擊防禦方法及舉證，核
    與判決基礎不生影響，爰不一一論述，併此敘明。
六、原告另主張訴訟費用應由被告連帶負擔，然因本件被告對於原告非負擔連帶債務
    ，故被告應依民事訴訟法第八十五條第一項前段之規定平均負擔訴訟費用。
七、據上論結，原告之訴為有理由，依民事訴訟法第七十八條、第八十五條第一項前
    段，判決如主文。
中　　　華　　　民　　　國　　九十一　　年　　　五　　　月　　　十三　　日
                              臺灣高雄地方法院民事第五庭
~B審判長法官  黃國川
~B法　　　官  黃宏欽
~B法　　　官　吳錦佳
右為正本係照原本作成。
如不服本判決，應於送達後廿日內，向本院提出上訴狀並表明上訴理由，如於本
判決宣示後送達前提起上訴者，應於判決送達後十日內補提上訴理由書（須附繕本）。
中　　　華　　　民　　　國　　九十一　　年　　　五　　　月　　十三　　　日
~B法院書記官　馮欽鳳
